【裁判字號】    97,訴,378
【裁判日期】    970904
【裁判案由】    清償借款
【裁判全文】
臺灣士林地方法院民事判決               97年度訴字第378號
原      告  台北市士林區農會
法定代理人  丁○○
訴訟代理人  甲○○
被      告  丙○○
訴訟代理人  楊金順律師
複代理人    游朝義律師
被      告  乙○○
                        樓
上列當事人間請求清償借款事件，本院於民國97年8 月21日言詞
辯論終結，判決如下：
    主      文
被告丙○○應給付原告如附表所示之利息、違約金。
原告其餘之訴駁回。
訴訟費用由被告丙○○負擔二分之一，餘由原告負擔。
    事實及理由
一、原告主張：被告丙○○於民國81年6 月25日邀同被告乙○○
    為連帶保證人，向原告借款新臺幣（下同）650 萬元，清償
    期為96年6月25日，並約定自81年6月25日起，按月平均攤還
    本息，利息按原告基本放款利率年息8.85 ％加碼年息1.625
    ％計算（目前年息為10.475％）；其逾期在6 個月以內者，
    按上開利率加10％，逾6 個月以上者，按上開利率加20％計
    付之違約金。被告丙○○於81年間即未依約清償借款，原告
    於82年間就被告乙○○所有為擔保債權所提供之抵押物向本
    院聲請拍賣，以資受償，經本院以82年度執字第3523號執行
    事件執行完畢，原告於83年6 月14日受償485 萬1,503 元，
    尚有餘額317 萬9,318 元未受清償，依法被告等自應負連帶
    給付責任。為此，依消費借貸及連帶保證之法律關係，訴請
    被告連帶給付等語，而聲明求為判決：被告應連帶給付3,17
    萬9,318 元，並自83年6 月15日起至清償日止，按年息10.4
    75％計算之利息，暨逾期在6 個月以內者，按上開利率加10
    ％，逾6 個月以上者，按上開利率加20％計付之違約金（因
    本件原告主張被告自81年7 月25日即逾期，故83年6 月15日
    以後之違約金，均已逾6 個月以上，即應均係按約定利率20
    ％計算，原告此部分聲明應係誤繕）。
二、被告丙○○以：被告丙○○於81年7 月25日起即未依約繳納
    本息，則原告自斯時起，即得向被告丙○○或向被告乙○○
    或同時向渠等請求償還借款。惟原告僅就被告乙○○提供擔
    保之不動產向本院聲請實施查封拍賣，卻未向被告丙○○求
    償，是以原告對被告丙○○之請求權時效未因此而中斷，原
    告於97年3 月12日始提起本件訴訟，故原告對被告丙○○之
    借款返還請求權已逾15年之消滅時效。至92年3 月13日前之
    利息請求權部分，亦已逾5 年之消滅時效。縱認被告丙○○
    不得主張時效抗辯，原告就利息收益既已超出法定利率2 倍
    餘之年利率10.475％計算，且被告未能釋明除利息收益外，
    其究有何損害，故原告所請求之違約金顯屬過高，請依民法
    第252 條規定職權酌減違約金等語置辯，而聲明求為判決：
    駁回原告之訴。
三、被告乙○○則辯以：被告乙○○為擔保被告丙○○向原告借
    款，提供其所有門牌號碼臺北市○○區○○街15巷4 之1 號
    3 樓房地為抵押物。後被告丙○○於81年7 月25日即未依約
    繳納本息，原告以該借款視為全部到期，被告喪失期限利益
    ，應全部清償，向本院聲請拍賣抵押物，而被告乙○○因未
    受通知而未能即時聲明異議，有失公平，今原告竟主張本件
    債務尚未屆清償期云云，已有反覆矛盾。又原告聲請拍賣抵
    押物業受償300 餘萬元，且於83年6 月至89年6 月間，原告
    就被告乙○○對第三人之薪津債權聲請強制執行，亦受償24
    8 萬3,588 元，故本件債務未受償金額應僅餘90餘萬元。今
    被告乙○○已年屆74歲，尚須扶養岳母及妻子，身無恆產、
    生活困苦，實無能力償還債務等語，並聲明求為判決駁回原
    告之訴。
四、經查：
  (一)如下事實為兩造所不爭執：
  1.被告丙○○於81年6 月25日邀同被告乙○○為連帶保證人向
    原告借款650 萬元，約定借款期間為81年6 月25日起至96年
    6 月25日止，並自81年6 月25日起按月平均攤還本息，利息
    依原告基本放款利率8.85％加碼年息1.625 ％計算（目前為
    年息10.475％）按期付息，如任何一宗債務不依約清償本息
    時，即喪失期限之利益，應即全部償還，其逾期在6 個月以
    內者，按上開利率加10％，逾6 個月以上者，按上開利率加
    20％計付違約金。被告乙○○並於81年6 月22日以其所有門
    牌號碼臺北市○○區○○街15巷4 之1 號3 樓房地，為被告
    丙○○向原告為借款之擔保，設定780 萬元之本金最高限額
    抵押權，存續期間自81年6 月22日起至111 年6 月21日止。
    而被告丙○○自81年7 月25日起即未繳納本息，喪失期限利
    益，原告向本院聲請拍賣抵押物以資受償。經本院以82年拍
    字第327 號民事裁定准予拍賣抵押物，經原告聲請執行後，
    以82年執字第3523號執行事件執行拍賣被告乙○○所提供抵
    押物完畢，原告因此受償執行費5 萬8,696 元及債權485 萬
    1,503元。
  2.原告曾向臺灣板橋地方院聲請對被告乙○○發支付命令，臺
    灣板橋地方法院於82年7 月2 日以82年度促字第6779號支付
    命令命被告乙○○向原告給付648 萬4,940 元，及自81年7
    月25日起至清償日止，按年利率10.47 ％計算之利息，與民
    國81年8 月26日起至清償日止，其逾期在6 個月以內者，按
    上開利率10％，超過6 個月者，就超過部分，按上開利率20
    ％，計算之違約金並賠償督促程序費用103 元。原告後執上
    揭支付命令及確定證明書為執行名義，向臺灣臺北地方法院
    聲請就被告乙○○對第三人臺北市政府建設局之債權聲請強
    制執行，經臺灣臺北地方法院以84年度執字第14732 號執行
    事件受理在案，並併入臺灣臺北地方法院81年執字第9017號
    執行事件執行，執行結果因未足額受償，乃於89年11月23日
    核發北院文82民執執正9017字第72602 號債權憑證予原告，
    上載：「債權人陳報迄89年8 月止共受償金額71萬5,670 元
    （其中4,548 元為本件執行費用）」等語。
  (二)上開事實，且有借據（本院卷第8 頁）、授信約定書（本院
    卷第9 頁以下）、民事執行處通知（本院卷第11頁）、准予
    賣抵押物裁定（本院卷第63頁）、支付命令（臺灣臺北地方
    法院84年度執字第14732 號執行卷內）、債權憑證（本院卷
    第83頁），附卷可稽，並經本院調取本院82年執字第3523號
    、臺灣臺北地方法院81年執字第9017號、臺灣臺北地方法院
    84年執字第14732 號卷宗，查核無誤，堪信為真實。
四、茲原告主張對被告有消費借貸債權存在，而訴請給付，被告
    則分以上開情詞置辯。本院判斷如下：
  (一)按借用人應於約定期限內，返還與借用物種類、品質、數量
    相同之物；遲延之債務，以支付金錢為標的者，債權人得請
    求依法定利率計算之遲延利息，但約定利率較高者，仍從其
    約定；當事人得約定債務人不履行債務時，應支付違約金，
    民法第478 條、第233 條第1 項、第250 條第1 項分別定有
    明文。又連帶保證者，乃保證人與主債務人連帶負債務履行
    責任之保證，具有連帶債務之性質。保證債務，除契約另有
    訂定外，包含主債務之利息、違約金、損害賠償及其他從屬
    於主債務之負擔；連帶債務之債權人，得對債務人中之一人
    或數人，同時或先後請求全部或一部之給付，民法第740 條
    、第273 條第1 項亦各定有明文。本件原告主張被告丙○○
    有如不爭執事實所載借款及約定，而被告乙○○為其連帶保
    證人之事實存在，為兩造所不爭執，依據上開規定，除被告
    有得妨礙原告消費借貸返還請求權行使或消滅原告請求權之
    事由存在外，原告自得訴請被告給付。
  (二)第按抵押權為擔保物權，為從權利，從屬於主債權而存在，
    抵押權人因擔保效力所及之主債權屆期未獲清償，固得依民
    法第873 條第1 項規定實行抵押權取償，但所取得拍賣抵押
    物執行名義僅為對物之執行名義，非得逕此推論主債權必然
    存在，當事人間對於主債權之存否有爭執時，仍得另循訴訟
    解決。原告於此雖主張對被告執有本院82年拍字第327 號民
    事裁定（本院卷第63頁）及臺灣板橋地方法院82年度促字第
    6779號支付命令二執行名義，而有二筆不同債權云云。但繹
    之各該執行名義內容所載，顯示所指借款屆期時未償而原告
    請求之餘額、利息起算時間、利率、違約金均屬相同，即聲
    請拍賣抵押物裁定所主張之主債權與支付命令請求清償之借
    款，應屬同一債權債務關係，非如原告所稱為二筆不同債權
    ，且原告僅提出借據一紙為證，別無其他證據顯示兩造間尚
    有其他債權債務關係存在，自應認原告對被告僅有基於同一
    借款契約關係所生之債權，其得否請求被告清償，即被告得
    援引之抗辯事由，當憑此論斷。而原告就同一債權，既已對
    被告乙○○聲請核發支付命令，且已確定，即與確定判決有
    同一效力，為有既判力，原告不得另行起訴，故其此復行起
    訴，應認為不合法。
  (三)次按「因連帶債務人中之一人為清償、代物清償、提存、抵
    銷或混同而債務消滅者，他債務人亦同免其責任。」，民法
    第274 條定有明文。本件被告丙○○對原告所負借款債務，
    因為連帶保證人之被告乙○○已經部分清償，效力應及於被
    告丙○○，而經部分清償後，被告丙○○對於原告所主張之
    債務餘額不爭執，依民事訴訟法第280 條第1 項規定，應視
    同自認，堪認原告主張被告丙○○尚積欠317 萬9,318 元，
    及自83年6 月15日起至清償日止，按年息10.475％計算之利
    息，暨按上開利率加20％計付之違約金。
  (四)末按「請求權，因十五年間不行使而消滅。但法律所定期間
    較短者，依其規定。」；「利息、紅利、租金、贍養費、退
    職金及其他一年或不及一年之定期給付債權，其各期給付請
    求權，因五年間不行使而消滅。」；「消滅時效，自請求權
    可行使時起算。以不行為為目的之請求權，自為行為時起算
    。」；「時效完成後，債務人得拒絕給付。」，民法第125
    條、第126 條、第144 條第1 項分別定有明文。而消費借貸
    返還請求權、約定違約金於法無短期時效之特別規定，應適
    用15年普通時效期間計算，至借款利息，則應適用5 年之短
    期時效，且借款本金債權、利息債權、違約金債權，為不同
    之請求權，其時效應分別計算，本金債權縱已罹於時效，借
    款返還債務仍不因此消滅而僅得拒絕給付，則在借款本金清
    償前，仍應依約繼續給付利息、違約金，陸續到期之利息、
    違約金應分按到期並債權得行使時間個別計算，不能因本金
    債權請求權時效消滅而通認一併罹於時效。本件依原告對被
    告乙○○聲請拍賣抵押物、核發支付命令所主張及所提出授
    信約訂書第5 條第1 款約定，被告丙○○任何一宗債務不清
    償本金或利息時，債務及視為全部到期，而被告丙○○係自
    81年7 月25日起即未依約清償本息，則依約債務已於81年7
    月25日全部到期，又無證據顯示原告之請求權有何不能行使
    或中斷之事由存在，原告對被告乙○○行使權利之效力亦不
    及於被告丙○○，則原告迄於97年3 月12日向本院具狀對被
    告丙○○起訴，雖無待於起訴狀繕本送達，即堪認為已經對
    被告丙○○請求，惟其中所主張之借款本金債權及92年3 月
    11日以前屆期之利息、82年3 月11日以前已屆期之為違約金
    ，即悉已罹於時效消滅，被告得拒絕給付，而被告丙○○以
    為時效抗辯而拒絕給付，自不能允其請求判命給付。而除上
    開罹於時效部分之請求外，原告所請求如附表所示即以未償
    借款本金317 萬9,318 元，自92年3 月12日起至借款未償本
    金清償之日止，按年息10.475％計算之利息，暨自82年3 月
    12 日 起至借款未償本金清償之日止，按上開利率20％計算
    之違約金，請求權時效並未經過，原告請求給付自屬有據。
    至被告雖另抗辯約定違約金過高，被告為舉證受有何損害云
    云，但原告係兼營存放款業務之機構，貸放款項未能收回，
    除放款本金之資金成本外，且亦致無法收回資金再行運用之
    損害，此為公知之事實，參核現在金融機構與借款人約定違
    約金亦幾均若是，可知係符於社會經濟活動通念可接受之貸
    款條件，且以此換算違約金乃按年息2.0950％計算，要難謂
    為過高，自無予以核減之必要。
五、從而，原告主張依據消費借貸契約及連帶保證之法律關係，
    請求被告連帶給付，應認於其請求被告丙○○給付如附表所
    示之利息、違約金範圍內，為有理由，應予准許，逾此對被
    告丙○○所為請求為無理由，對被告乙○○之請求為不合法
    ，應均予駁回。至兩造其餘攻擊防禦方法，經本院悉予審酌
    後，認均無礙於本件之判斷，於茲不贅。
六、據上論結，原告之訴為一部有理由、一部無理由、一部不合
    法，依民事訴訟法第79條判決如主文。
中    華    民    國    97    年    9     月    4     日
                  民事第一庭  法  官  蕭錫証
以上正本證明與原本無異。
如對本判決上訴，應於判決送達後20日內向本院提出上訴狀。
中    華    民    國    97    年    9     月    8     日
                              書記官  林立原


司法院資訊處製作；財團法人民間司法改革基金會備份。
